臺灣彰化地方法院民事判決  100年度訴字第436號
原      告  王炎聰
訴訟代理人  李振祥律師
被      告  陳雅鈴
訴訟代理人  張崇哲律師
複  代理人  鄭弘明律師
            李雅環
            蔡宥渝
上列當事人間請求確認通行權等事件，本院於民國100年8月25日
言詞辯論終結，判決如下：
    主  文
原告之訴及假執行之聲請均駁回。
訴訟費用由原告負擔。
    事實及理由
壹、程序方面：
    按確認之訴非原告有即受確認判決之法律上利益者，不得提
    起，民事訴訟法第247 條第1項前段定有明文。所謂即受確
    認判決之法律上利益，係指法律關係之存在與否不明確，原
    告主觀上認其在法律上之地位有不妥之狀態存在，且此種不
    妥狀態，能以確認判決將之除去者而言，若縱經法院判決確
    認，亦不能除去其不妥之狀態者，即難認有受確認判決之法
    律上利益（參照最高法院52年臺上字第1237號判例）。本件
    原告請求確認其就如附圖即彰化縣彰化地政事務所收件日期
    100年6月7日、文號彰土測字第167400號土地複丈成果圖所
    示之編號Ａ面積1.5平方公尺、Ｂ編號面積0.5平方公尺之土
    地，有通行權存在，而被告則否認原告有此通行權之存在，
    是原告主張之上開通行權是否存在即屬不明確，而此法律上
    地位之不安狀態，能以確認判決將之除去，是依上開說明，
    應認原告提起本件確認之訴有確認利益，合先敘明。
貳、實體方面：
一、原告起訴主張：
  (一)原告所有坐落彰化縣彰化市○○段南郭小段1之79地號、地
    目建、面積298.00平方公尺土地（下稱系爭1之79地號土地
    ），與被告所有坐落同段1之5地號、地目道、面積14.50平
    方公尺土地（下稱系爭1之5地號土地）相毗鄰。原告自日據
    時代即居住在系爭1之79地號土地上房屋（門牌號碼：彰化
    縣彰化市○○里○○路○段376號），數十年來均係通行系爭
    1之5地號土地，以達彰化縣彰化市○○路○段。訴外人王文
    哲（即原告之姪子，亦設籍在彰化縣彰化市○○里○○路○
    段376號）所有同段1之105、1之110地號土地、訴外人王文
    哲與王文良共有之同段1之82地號土地，及其他南側毗鄰多
    筆土地所有人亦均須經由系爭1之5地號土地，以達彰化市○
    ○路○段。其通路忍受義務人即被告於買受系爭1之5地號土
    地時即已知情，故本件應為仍以通行系爭1之5地號土地為宜
    ，而不應通行其他從未曾通行之鄰地。
  (二)系爭1之5地號土地，地目道，道者供大眾通行之土地，參照
    最高行政法院45年判字第8號、57年判字第32號判例意旨，
    已有公用地役關係存在，是被告雖有所有權，但其所有權之
    行使應受限制，不得違反公眾通行等使用之目的，故原告自
    得通行系爭1之5地號土地，以達彰化市○○路。
  (三)原告、訴外人王文哲、王文良及毗鄰系爭1之5地號土地之其
    他土地所有權人，均須通行系爭1之5地號土地，以達彰化市
    ○○路，是本件所涉乃違反公共利益之權利濫用，與損害原
    告為主要目的，已違反民法第148條之規定。
  (四)雖原告所有之系爭1之79地號土地於民國62年11月1日，自彰
    化縣彰化市○○段南郭小段1之17地號土地（下稱系爭1之17
    地號土地）分割而來。系爭1之17地號土地係於55年12月31
    日自同段1之1地號土地（下稱系爭1之1地號土地）分割而來
    。系爭1之1地號土地則於55年12月31日，分割增加同段1 之
    11地號至1之17地號土地（下稱系爭1之11地號至1之17地號
    土地）。惟系爭1之1地號土地經2次分割，未分割前除經由
    如附圖編號Ａ、Ｂ所示土地進入彰化市○○路外，並無其他
    通路可與彰化市○○路有適宜之聯絡，足見系爭1之79地號
    土地於分割後無其他通路可與彰化市○○路為適宜之聯絡，
    原告並非如被告所言於分割時能預見而得事先安排適宜之聯
    絡道路，是被告依民法第789條第1項規定主張原告不得通行
    系爭1之5地號土地，顯屬不當。
  (五)從而，原告自得通行被告所有之系爭1之5地號土地，以達彰
    化市○○路，然被告竟在該筆土地以鐵條阻礙原告通行，原
    告爰依民法第787條第1項之規定，提起本件訴訟，並聲明：
    1.確認原告就如附圖所示編號Ａ面積1.5平方公尺、Ｂ編號
    面積0.5平方公尺之土地，有通行權存在。2.被告應將前項
    土地如附圖所示編號Ａ面積1.5平方公尺土地上之鐵條拆除
    ，供原告通行。3.訴訟費用由被告負擔。4.原告願供擔保
    ，請准宣告假執行。
二、被告則以：
  (一)原告所有之系爭1之79地號土地係於62年11月1日，自系爭1
    之17地號土地分割而來。系爭1之17地號土地係於55年12月
    31日，自系爭1之1地號土地分割而來。系爭1之1地號土地則
    於55年12月31日，分割增加系爭1之11地號至1之17地號土地
    ，有地籍圖及土地登記簿謄本為證。是系爭1之79地號土地
    既因土地分割而成為袋地，爰依民法第789條第1項規定，原
    告僅得通行其他分割人所有之土地即系爭1之17、1之1地號
    土地，及自系爭1之1地號土地分割增加之系爭1之12至同段1
    之16地號土地至公路，自不得主張通行被告所有之系爭1之
    5地號土地。
  (二)參照最高法院89年臺上字第756號、88年臺上字第2946號判
    決要旨，系爭1之79地號土地既有因分割而造成無法與公路
    為適宜聯絡之情，則原告於分割初本即應有所預見，並事先
    為合理之解決，不能因其任意行為，造成鄰地所有人即被告
    不測之損害。是原告不得依民法第787條第1項規定，主張對
    被告所有之系爭1之5地號土地有通行權。
  (三)被告所有之系爭1之5地號土地，地目為建，並非道，且使用
    分區為住宅區○○○○○道路使用。
  (四)民法第787條第1項所規定之袋地通行權乃在解決袋地通行問
    題，而公用地役關係則為對於土地所有權人所有權行使之限
    制，兩者審酌之法律要件有所不同。又倘若原告主張被告所
    有之系爭1之5地號土地為既成道路，有公用地役關係存在屬
    實（按被告否認之，系爭1之5地號土地僅係供原告個人為通
    行，非供不特定大眾通行之用），則意謂原告所有之系爭1
    之5地號土地尚有得與公路聯絡之通路，顯非屬袋地，是原
    告執公用地役關係之理由，而起訴主張其有袋地通行權，誠
    有論理上之矛盾，實無足採。
  (五)公用地役關係，其本質乃係一公法關係，與私法上地役權之
    性質不同，而民事訴訟則係當事人得向法院訴求以判決保護
    其私權之權利，自不得本諸公用地役關係，請求確認判決有
    通行權等語，並為答辯聲明：1.原告之訴駁回。2.訴訟費用
    由原告負擔。3.如受不利判決願供擔保，請准宣告免為假執
    行。
三、兩造不爭執之事項：
  (一)原告所有坐落彰化縣彰化市○○段南郭小段1之79地號、地
    目建、面積298平方公尺之土地，與被告所有坐落彰化縣彰
    化市○○段南郭小段1之5地號、地目道、面積14.50平方公
    尺土地相毗鄰（有土地登記謄本、地籍圖等件為證，見本院
    卷第7頁至第9頁）。系爭1之79地號土地目前為袋地，得經
    由北側系爭1之5地號土地對外通行至彰化縣彰化市○○路○
    段（有本院勘驗筆錄為證，見本院卷第47頁至第48頁）。
  (二)系爭1之79地號土地於62年11月1日，分割登記自彰化縣彰化
    市○○段南郭小段1之17地號土地而來；同段1之12至1之17
    地號土地於55年12月31日，分割登記自同段1之1地號土地而
    來；同段1之64、1之65地號土地於59年4月15日，分割登記
    自同段1之1地號土地而來（有相關地籍圖、土地登記謄本、
    土地登記舊簿等件在卷可稽，見本院卷第7頁至第8頁、第27
    頁至第39頁、第83頁至第116頁）。
四、兩造爭執之事項：
  (一)原告所有之系爭1之79地號土地，有無民法第789條第1項規
    定之適用？其依民法第787條第1項規定提起本件訴訟，是否
    有理由？
  (二)原告本於公用地役權關係，請求確認其就系爭1之5地號土地
    有通行權存在，有無理由？
五、本院得心證之理由：
  (一)原告所有之系爭1之79地號土地，有無民法第789條第1項規
    定之適用？其依民法第787條第1項規定提起本件訴訟，是否
    有理由？
  1.按「因土地一部之讓與或分割，而與公路無適宜之聯絡，致
    不能為通常使用者，土地所有人因至公路，僅得通行受讓人
    或讓與人或他分割人之所有地。數宗土地同屬於一人所有，
    讓與其一部或同時分別讓與數人，而與公路無適宜之聯絡，
    致不能為通常使用者，亦同」，98年1月23日公布修正之民
    法第789條第1項分別定有明文。該條文於98年1月23日修正
    公布前雖無修正後第1項後段所規定之：「數宗土地同屬於
    一人所有，讓與其一部或同時分別讓與數人，而與公路無適
    宜之聯絡，致不能為通常使用者，亦同」之規定，但最高法
    院90年臺上字第1679號判決意旨稱：「民法第789條第1項之
    立法理由在於土地所有人不能因自已之任意行為，致增加他
    人之負擔，因此如數筆土地同屬一人所有，而得因之與公路
    為適宜之聯絡者(即得藉由其中一筆或數筆與公路相通聯)，
    其中之一筆或數筆土地非藉助該通聯之土地即不能單獨對外
    通聯時，該同屬一人所有之土地，亦不能自己捨通聯之土地
    ，而反藉由其他鄰地主張其通行權存在。依此，土地所有人
    將其所有之數筆土地，分別轉讓數人之情形下，仍應有本條
    之適用」等語；最高法院89年臺上字第756號判決意旨稱：
    「民法第789條所規定之通行權性質上乃土地之物上負擔，
    隨土地而存在，土地所有人將土地分割成數筆，同時或先後
    讓與數人，應仍有該法條規定之適用」等語，則98年1月23
    日公布修正後之民法第789條第1項後段之規定，既係實務見
    解之明文化。又本件雖係於98年1月23日修正公布施行前發
    生之事實，但與修正前民法第789條第1項規定性質相同，自
    得類推適用民法第789條第1項之規定。再按此項鄰地通行權
    係為土地利用之社會經濟目的，所賦予土地所有人之法律上
    當然負擔，原具有準物權之請求權性質，不因嗣後之土地輾
    轉讓與，而得使原有通行權消滅（參照最高法院83年台上字
    第2239號裁判意旨）。
  2.查原告所有之系爭1之79地號土地，係於62年11月1日分割登
    記自系爭1之17地號土地而來；系爭1之12至1之17地號土地
    於55年12月31日，分割登記自同段1之1地號土地而來，而55
    年12月31日分割登記前之系爭1之1地號土地原屬訴外人游宏
    仁所有，訴外人游宏仁於55年10月26日申請將系爭1之1土地
    分割出系爭1之12至1之17地號土地，嗣於56年將系爭1之12
    至1之15地號土地出賣登記予訴外人周一鳴；於59年將系爭1
    之16地號土地出賣登記予訴外人田林麗花；於62年5月8日將
    系爭1之17地號土地出賣登記予原告；原告再於62年11月1日
    申請將系爭1之17地號土地分割出系爭1之79地號土地，並於
    63年12月23日將系爭1之17地號土地出賣登記予訴外人吳淑
    ，此有土地登記謄本、土地登記舊簿等件在卷可參（見本院
    卷第27頁至第39頁、第83頁至第116頁）。又觀諸彰化縣彰
    化地政事務所檢送之歷次土地複丈成果圖（見本院卷第174
    頁、第192頁至第196頁），可知系爭1之1地號土地於分割前
    ，原本即與彰化縣彰化市○○路相毗鄰，並非如原告所述均
    僅得透過系爭1之5地號土地始得通行至彰化縣彰化市○○路
    ，是足見分割前系爭1之1地號土地並非與公路無適宜聯絡之
    袋地。再系爭1之79地號土地目前為袋地，須經由北側系爭1
    之5地號土地對外通行至彰化縣彰化市○○路○段，業經本院
    會同彰化縣彰化地政事務所測量員到場勘驗屬實，有本院勘
    驗筆錄為證（見本院卷第47頁至第48頁），顯見訴外人游宏
    仁於55年10月26日自行申請分割系爭1之1地號土地，而分割
    出系爭1之12至1之17地號土地，嗣並將各該土地分別轉讓予
    訴外人周一鳴、田林麗花及原告，致系爭1之17地號土地（
    含嗣後分割出之系爭1之79地號土地）形成與公路隔離之袋
    地甚明。原告於62年5月8日向訴外人游宏仁取得分割後之系
    爭1之17地號土地，復申請將系爭1之17地號土地分割出系爭
    1 之79地號土地，將系爭1之17地號土地出賣登記予訴外人
    吳淑後，始主張就被告所有之系爭1之5地號土地有通行權存
    在，則無異將容忍通行之不利益轉嫁由其他周圍地所有人負
    擔之，自非公允。從而，揆諸前揭規定及最高法院裁判意旨
    ，系爭1之12至1之17地號等多數土地原同屬訴外人游宏仁所
    有，其原得對外與彰化縣彰化市○○路通聯，嗣因數筆土地
    之分別讓與訴外人周一鳴、田林麗花、原告，致系爭1之79
    地號土地無適當通行道路，自不能就非原屬該數筆土地之相
    鄰系爭1之5地號土地主張通行權。準此，原告依民法第787
    條第1項主張通行被上訴人之系爭土地以至公路，洵屬無據
    。
  (二)原告本於公用地役權，請求確認其就如附圖所示編號Ａ面積
    1.5平方公尺、Ｂ編號面積0.5平方公尺之土地，有通行權存
    在，是否有理由？
  1.按私有土地，若實際已供公眾通行數十年，成為道路，其土
    地所有權縱未為移轉登記，仍為私人所保留，其所有權之行
    使，仍應受限制，應認為已有公用地役關係之存在，土地所
    有人固不得違反供公眾通行之目的而為使用，惟公用地役關
    係之對象，係不特定之公眾，且亦不以有供役地與需役地之
    存在為必要，其本質乃係一公法關係，與私法上地役權之性
    質不同。而民事訴訟法則係當事人得向法院訴請以判決保護
    其私法之權利，故當事人不得本於公用地役關係，於民事訴
    訟請求土地所有人不得有妨害其通行之行為，而僅得請求地
    方政府以公權力加以排除，如有爭議應循行政爭訟程序處理
    之（參照最高法院86年臺上字第2622號裁判意旨）。
  2.本件原告固主張其自日據時代即居住在系爭1之79地號土地
    上房屋（門牌號碼：彰化縣彰化市○○里○○路○段376號）
    ，數十年來均係通行系爭1之5地號土地至彰化市○○路○段
    ，故已有公用地役關係云云，惟此為被告所否認，嗣經本院
    向彰化縣政府函查系爭1之5地號土地是否為既成道路或彰化
    縣彰化市○○路之一部，經該府於100年8月19日會同相關人
    員現場勘查結果，系爭1之5地號土地與已開闢完成之15公尺
    路寬計畫道公園路緊鄰，業已不供做道路使用等語，有該府
    100年8月22日府工程字第1000278681號函在卷可稽（見本院
    卷第216頁至第217頁），是尚難認被告所有之系爭1之5地號
    土地為供公眾通行之道路。又該筆土地如係供公眾通行之現
    有巷道用地，則具有公用地役關係存在，其對象係不特定之
    公眾，原告得依公用地役關係通行，自亦無求予確認判決其
    有通行權必要。況私有土地成為供公眾通行之道路後，其所
    有權之行使即受到限制，土地所有人不得違反供公眾通行之
    目的而使用，而公用地役關係，本質上係公法關係，與私法
    上地役權之性質不同，揆諸前揭最高法院裁判意旨，縱認原
    告主張系爭1之5地號土地為現有巷道一節不虛，就通行現有
    巷道之爭議，自應循行政爭訟程序處理，仍無從據以民事訴
    訟請求確認有通行權之餘地。
  3.至原告請求本院向彰化縣政府函查倘若系爭1之5地號土地非
    屬彰化縣彰化市○○路之一部，何以土地登記謄本之地目記
    載為「道」？然查系爭1之5地號土地之地目為「道」，僅係
    顯示原本即預定供道路使用，其尚未經主管機關徵收興建道
    路使用前，仍屬被告私人所有，非可逕認為係既成道路或為
    彰化市○○路之一部。又縱原告主張系爭1之5地號土地係彰
    化市○○路之一部屬實，亦核屬公用地役關係，與私法上地
    役權之性質不同，原告仍無從逕以民事訴訟請求確認有通行
    權，故本院認被告聲請向彰化縣政府函查，並無調查之必要
    ，併此敘明。
六、綜上所述，原告所有之系爭1之79地號土地依現狀而言，雖
    屬袋地，然其所以成為袋地，係因原所有人游宏仁於55年10
    月26日，將原有臨路之系爭1之1地號土地分割成數筆，嗣並
    分別轉讓數人所致，依民法第789條第1項規定及前揭最高法
    院裁判意旨，原告僅得通行其他自訴外人游宏仁受讓該數筆
    土地之後手之所有地，不得主張通行被告所有之系爭1之5地
    號土地。又原告主張本於公用地役關係，請求確認就系爭1
    之5地號土地有通行權，因公用地役關係之對象，係不特定
    之公眾，且不以有公役地與需役地之存在為必要，其本質屬
    公法上之關係，如有爭執應循行政爭訟程序處理，而不得向
    本院提起民事訴訟。準此，原告請求確認就如附圖所示編號
    Ａ面積1.5平方公尺、Ｂ編號面積0.5平方公尺之土地，有通
    行權存在，並請求被告拆除如附圖編號Ａ面積1.5平方公尺
    土地上之鐵條，以利原告通行，於法即屬無據，均為無理由
    ，應予駁回。其假執行之聲請亦失所附麗，應併予駁回。
七、本件事實已臻明確，兩造其餘攻擊防禦方法，均與本件判決
    結果不生影響，無一一審究之必要，附此敘明。
八、據上論結，原告之訴為無理由，依民事訴訟法第78條，判決
    如主文。
中    華    民    國    100    年    8    月    31    日
                  民事第一庭      法  官  黃楹榆
以上正本係照原本作成。
如不服本判決，應於送達後20日內，向本院提出上訴狀並表明上
訴理由，如於本判決宣示後送達前提起上訴者，應於判決送達後
10日內補提上訴理由書（須附繕本）。如委任律師提起上訴者，
應一併繳納上訴審裁判費。
中    華    民    國    100    年    8    月    31    日
                                  書記官  彭月美